【裁判字號】    99,台上,7185
【裁判日期】    991118
【裁判案由】    違反毒品危害防制條例
【裁判全文】
最高法院刑事判決            九十九年度台上字第七一八五號
上  訴  人  李肆清
選任辯護人  徐松龍律師
上列上訴人因違反毒品危害防制條例案件，不服台灣高等法院中
華民國九十九年八月十二日第二審判決（九十九年度上訴字第一
三四四號，起訴案號：台灣士林地方法院檢察署九十七年度偵緝
字第一三一五號），提起上訴，本院判決如下：
    主  文
原判決撤銷，發回台灣高等法院。
    理  由
本件原判決認定上訴人李肆清與已判刑確定之鐘勝文、林魁均
明知硝甲西泮（Nimetazepam ；俗稱「一粒眠」）係毒品危害防
制條例列管之第三級毒品，不得非法製造，上訴人與鐘勝文竟自
民國九十五年一月間某日起基於反覆實施製造硝甲西泮之單一包
括犯意聯絡，由上訴人提供如原判決附表所示之原料、打錠用模
具等物，委託鐘勝文在其彰化縣鹿港鎮之「清峰食品廠」內製造
硝甲西泮；林魁自九十五年八月底、九月初某日起，基於前開
犯意聯絡，依鐘勝文指示，於上開工廠內從事硝甲西泮之烘乾、
打錠、包裝、噴字、裝箱等工作，完工之後，由鐘勝文以其所有
諾基亞廠牌行動電話乙支（門號為0000000000號）聯
絡之用，而按月交付十萬至三十萬顆之硝甲西泮錠予上訴人，上
訴人則先後交付計新台幣（下同）四百萬元之費用予鐘勝文，鐘
勝文再從中支付一百五十萬元予林魁，經警於九十六年一月二
十六日查獲等情，因而維持第一審論處上訴人共同製造第三級毒
品罪刑之判決，駁回上訴人在第二審之上訴，固非無見。
惟查(一)、刑事訴訟法上所謂認定犯罪事實之證據，係指足以認定
被告確有犯罪行為之積極證據而言，該項證據自須適合於被告犯
罪事實之認定，始得採為斷罪資料，如以不具證據價值之證據為
論據，即難謂為適法。本件原判決係依憑證人鐘勝文、林魁及
鐘萬林之證述為上訴人犯罪之論據。但林魁證稱：警方查獲之
物品，係鐘勝文託其進行包裝、噴字、裝箱等工作，不知上開製
劑原料之來源及成品去化之管道，亦未見過上訴人等語（見彰警
分偵字第九七０００號卷第一六頁，九十七年度偵緝字第一三一
五號卷九十六年六月二十二日訊問筆錄第三二頁、九十七年度偵
字第一六八四號卷第三五頁、第一審法院九十六年度訴字第一二
０一號影印卷九十六年十月二十五日訊問筆錄第一三頁起，原審
卷第一一五頁）。而證人即鐘勝文之父鐘萬林證稱：其將工廠交
予兒子鐘勝文管理後，即不再管事，不知鐘勝文從事製毒之犯罪
行為等語（見同上警卷第一九頁，九十七年度偵字第一六八四號
卷第三六頁）。是林魁、鐘萬林之供述，無足資為上訴人犯罪
之論據，原判決資為認定犯罪之依據，難謂為適法。(二)、刑事訴
訟法第一百五十六條第二項規定：被告或共犯之自白，不得作為
有罪判決之唯一證據，仍應調查其他必要之證據，以察其是否與
事實相符。立法意旨在防範被告或共犯自白之虛擬，明定須藉補
強證據以擔保真實，使法院藉由補強證據，與自白之相互利用，
足使犯罪事實獲得確信。原判決依憑共犯鐘勝文、證人林魁及
鐘萬林之陳述，為上訴人犯罪之論據，但證人林魁、鐘萬林之
上開證言，無以證明上訴人之犯行，已如前述，故鐘勝文之證述
是否與事實相符，自待其他補強證據，以擔保其陳述之真實性。
原審未調查其他必要之證據，以資補強，遽以共犯鐘勝文之自白
作為有罪判決之證據，非但有調查職責未盡，並有理由欠備之違
誤。(三)、刑法上所指之集合犯，係指行為人基於單一犯意，實行
立法者於所制定之犯罪構成要件中，預定反覆實行數個同種類之
犯罪行為，而具有實質一罪之行為態樣。故集合犯之認定，除審
酌法律規範之意涵以外，尚須審究行為人主觀上是否基於單一犯
意之發動，並依社會通念，斟酌該犯罪之手段是否具備必然反覆
實行之屬性，進而秉持刑罰公平原則、比例原則以資判斷，非謂
行為人反覆、延續實行同種類之犯罪行為，均可論以集合犯。本
件上訴人係自九十五年一月間某日起至九十六年一月二十六日，
提供原料，委由鐘勝文加工製造，鐘勝文並僱用林魁協助加工
之相關工作，其製造毒品之時間，長達一年，每月交付毒品之數
量達十萬至三十萬顆之多，上訴人之上開反覆、延續行為，是否
基於單一犯意之發動，原審未詳加剖析，亦未依據社會通念及秉
持刑罰公平、比例原則以判斷其行為之屬性，尤未敘明該犯罪構
成要件是否為立法者所預定具有集合犯之屬性，遽論以集合犯，
自嫌理由欠備。上開違誤或為上訴意旨所指摘，或為本院依職權
調查之事項，應認原判決仍有撤銷發回之原因。
據上論結，應依刑事訴訟法第三百九十七條、第四百零一條，判
決如主文。
中    華    民    國  九十九  年   十一   月   十八   日
                      最高法院刑事第四庭
                          審判長法官  陳  正  庸  
                                法官  林  秀  夫  
                                法官  林  瑞  斌  
                                法官  謝  靜  恒  
                                法官  林  茂  雄  
本件正本證明與原本無異
                                      書  記  官  
中    華    民    國  九十九  年   十一   月  二十三  日
                                                      V

司法院資訊處製作；財團法人民間司法改革基金會備份。
